最高法院刑事判決　　　　　　　　　 110年度台上字第5712號
上　訴　人　0000000000A
選任辯護人　陳煜昇律師
上列上訴人因家暴妨害性自主案件，不服臺灣高等法院高雄分院
中華民國110年5月20日第二審判決（110年度原侵上訴字第1號，
起訴案號：臺灣屏東地方檢察署108 年度偵字第2170號），提起
上訴，本院判決如下：
    主  文
原判決關於事實欄一之㈡所示成年人故意對少年乘機性交部分撤
銷，發回臺灣高等法院高雄分院。
其他上訴駁回。
    理  由
壹、撤銷發回（即原判決事實欄一之㈡所示成年人故意對少年乘
    機性交）部分：
一、本件原判決關於其事實欄（下稱事實欄）一之㈡部分維持第
    一審論處上訴人0000000000A （即原判決所稱甲男，人別資
    料詳卷）成年人故意對少年犯乘機性交罪刑之判決，駁回上
    訴人此部分在第二審之上訴，固非無見。
二、惟查：
  ㈠性侵害犯罪若係在無第三人在場之隱密處所發生者，被害人
    之指證常為審判上最重要之直接證據。惟法院對於被害人之
    指證是否確屬可信，仍應詳加調查審酌，必其指證並無重大
    瑕疵，且須有其他補強證據以擔保其指證、陳述確有相當之
    真實性，而為通常一般人均不致有所懷疑者，始得據以論罪
    科刑。所謂補強證據，係指被害人之陳述本身以外，足以證
    明犯罪事實確具有相當程度真實性之證據，固不以證明犯罪
    構成要件之全部事實為必要，但以與被害人指述具有相當之
    關聯性為前提，並與被害人之陳述相互印證，綜合判斷，已
    達於使一般之人均不致有所懷疑，而得確信其為真實之程度
    而言。又證據雖已調查，但若仍有疑點尚未調查釐清，致事
    實未臻明瞭者，即與未經調查無異，如遽行判決，仍難謂無
    應於審判期日調查之證據而未予調查之違法。
  ㈡原判決係以甲○（被害人，上訴人之孫女，民國93年8 月出
    生，人別資料詳卷）於警詢、偵查及第一審證述與乙男（甲
    ○弟弟，人別資料詳卷）在上訴人房間玩手機睡著後，突然
    痛醒發現褲子被脫下、上訴人以手指插入其陰部各情大抵一
    致，顯遭上訴人以手指插入相當深度，且甲○斯時年僅13歲
    ，無能力憑空杜撰上情，亦無攀誣動機，又上訴人既對甲○
    有事實欄一之㈠、㈢所示踰矩犯行，復自承甲○在上訴人房
    內玩手機睡著後曾碰觸甲○肩膀，且甲○事後於107年9至10
    月間經診斷有混合焦慮及憂鬱情緒之適應障礙症，於107 年
    11月5 日有自殺之情況，於原審回憶案發情境時有落淚情事
    ，符合一般性侵害被害人事後驚懼與壓力反應，益見甲○所
    言非虛，據以認定上訴人有事實欄一之㈡所載成年人對少年
    甲○乘機性交之犯行。然原判決所憑甲○證述是否前後一致
    、依其年齡與生活經驗有無誣攀可能，僅可作為判斷被害人
    所為指證是否具有瑕疵之參考，究其實質仍屬被害人陳述之
    範疇，尚非補強證據。而被害人事後驚懼與壓力反應、有否
    適應障礙症各情，固可為法院綜合判斷被害人證述（實質證
    據）憑信性之參考之一，惟依原判決之理由說明，本案除認
    定被害人陳述之被害經過，尚無瑕疵可指外，是否業適用嚴
    格證明法則，調查其他補強證據，以擔保被害人指述之真實
    性，已達毫無合理可疑，得確信屬實之程度，似非無疑。且
    甲○指證事實欄一之㈠、㈢所示上訴人犯行究否屬實，核與
    上訴人有無事實欄一之㈡所示犯行之判斷，難認具有關聯，
    原判決援引上訴人另有事實欄一之㈠、㈢所示對甲○其他性
    侵害犯行之相關事證，為其認定此部分犯罪之依據，亦與認
    定犯罪事實應憑證據之規定不合。再原判決雖以上訴人坦認
    在甲○玩手機睡著後碰觸甲○肩膀情事，為此部分論據之一
    ，然上訴人坦認於甲○入睡後碰觸甲○肩膀等情，與上訴人
    有否利用甲○入睡而不知抗拒之情形，以手指插入甲○陰部
    ，究屬二事。原判決未針對上訴人坦認碰觸甲○肩膀各情續
    予探究明白，詳為說明何以上訴人上開供述可以佐證其有乘
    機以手指插入甲○生殖器而對之性交之犯行，即予論處，亦
    難謂無調查未盡與理由欠備之缺失。
三、以上或為此部分上訴意旨所指摘，或為本院得依職權調查之
    事項，而原判決上開違誤影響於此事實認定，本院無從據以
    自行判決，應認原判決關於該部分有撤銷發回更審之原因。
貳、上訴駁回（即事實欄一之㈠、㈢所示成年人故意對少年乘機
    猥褻、成年人故意對少年強制猥褻）部分：
一、按刑事訴訟法第377 條規定，上訴於第三審法院，非以判決
    違背法令為理由，不得為之。是提起第三審上訴，應以原判
    決違背法令為理由，係屬法定要件。如果上訴理由書狀並未
    依據卷內訴訟資料，具體指摘原判決不適用何種法則或如何
    適用不當，或所指摘原判決違法情事，顯與法律規定得為第
    三審上訴理由之違法情形，不相適合時，均應認其上訴為違
    背法律上之程式，予以駁回。
二、本件原審經審理結果，認定上訴人有事實欄一之㈠、㈢所載
    對於甲○乘機猥褻、強制猥褻各犯行明確，因而維持第一審
    此部分論處上訴人犯成年人故意對少年乘機猥褻、成年人故
    意對少年強制猥褻共2 罪刑之判決，駁回上訴人此部分在第
    二審之上訴。已詳敘其調查、取捨證據之結果及憑以認定犯
    罪事實之心證理由，並就上訴人否認犯行之供詞及所辯各語
    認非可採，予以論述及指駁。
三、原判決認定上訴人上開犯行，係綜合上訴人基於自由意思坦
    認碰觸甲○小腿，及於甲○騎乘機車搭載時，協助甲○將衣
    服弄緊因而抱甲○、碰觸甲○肚子，及依甲○指示抓著甲○
    胸口前外套時，因煞車又加油門前行，打到甲○胸部，而遭
    甲○責罵其不要碰她的奶，當下甲○有叫其不要摸她之部分
    供述，證人甲○證述被害經過、丙女與乙女（以上2 人分別
    為甲○伯母、祖母，人別資料均詳卷）分別證述見聞甲○行
    止或與上訴人互動情形，及卷內相關證據資料，而為論斷。
    並依調查所得之直接、間接證據為合理推論，相互勾稽，就
    上訴人為甲○祖父，如何明知甲○係未滿18歲之少年，仍先
    後對之為事實欄一之㈠、㈢所示乘機猥褻、強制猥褻犯行之
    認定，詳為論述。且依性侵害案件之隱密性質、甲○與上訴
    人之關係、對案發經過之認知與記憶、成長經驗、案發後身
    心狀況及日常表現等項，說明甲○指證上訴人如事實欄一之
    ㈠、㈢所示犯行，如何與上訴人坦認碰觸甲○小腿、於甲○
    騎車搭載之時與甲○有肢體接觸，並碰觸甲○乳房等處而遭
    甲○制止各情，及案內其他證據資料相符，顯已踰越祖孫相
    處分際。且與甲○於本案涉訟前即因壓力導致身心疾患、試
    圖自殺及相關行止情形無違。又甲○對於祖父即上訴人仍心
    存孺慕，雖曾經丙女察覺甲○與上訴人間互動情形異於常情
    ，質之甲○仍未吐露其事，隱忍未發，尚無案發後立即揭露
    、設詞指訴或自始欲使上訴人受刑事訴追處罰之情事，顯非
    臨訟指述，而非子虛之論據。所為論列說明，與卷證資料悉
    無不合，無悖乎經驗法則與論理法則，並非僅以被害人甲○
    之證述為唯一證據，亦非單憑甲○所罹病症或就醫紀錄，即
    採信甲○說詞，而予論處，自無欠缺補強證據或違背證據法
    則之違法情形。上訴意旨無視於原判決採取上訴人部分供述
    與甲○證述等案內事證如何相符之相關說明，而就同一事項
    ，持不同見解任意爭執，指摘原判決僅憑甲○罹患病症或住
    院之事實，即為不利上訴人之認定，有欠缺補強證據之違法
    ，並非適法之第三審上訴理由。再檢察官根據案內事證（警
    局卷彌封袋內性侵害犯罪事件通報表記載本案經由113 保護
    專線通報之時間為107 年12月23日），於起訴書犯罪事實欄
    一記明本案查獲經過為「迄107 年『12月』23日因（繼）祖
    父0000000000A 央求甲○參加村內希望工廠『聖誕節活動』
    ，為甲○所拒，怒而拉扯其頭髮並持家中電風扇與榔頭毆打
    其成傷，甲○報警處理，始向社工揭發如上事實」，是原判
    決雖於事實欄一之㈣誤寫該報警處理之日期為「107 年11月
    23日」，仍於結果無影響。上訴意旨徒以原判決事實欄一之
    ㈣關於查獲經過誤載之報警日期，重為事實上之爭辯，泛言
    甲○既於107年11月23日與上訴人發生爭執而撥打113專線求
    助，並揭發其事，上訴人即無從於次日與甲○同乘機車並對
    甲○強制猥褻，指摘原判決關於事實欄一之㈢強制猥褻之認
    定，有違反經驗法則之違法，核與卷證資料不符，亦非上訴
    第三審之合法理由。且此部分事證已明，原判決因而未就甲
    ○有無創傷後症候徵狀或有否其他生物跡證，另贅為鑑定或
    其他無益之調查，結論並無不同。上訴意旨擷取其中部分事
    證，任意評價，泛言原判決未對甲○有否創傷後症候徵狀實
    施精神鑑定，又缺乏其他生物跡證為佐，即以甲○之就醫紀
    錄採信其說詞並為論處，有應調查證據而未予調查之違法，
    並非合法上訴第三審之理由。
四、綜合前旨及上訴人其他上訴意旨仍置原判決此部分所為明白
    論斷於不顧，而持已為原判決指駁之陳詞再事爭辯，對於事
    實審法院之職權行使，徒以自己之說詞，任意指為違法，要
    與法律規定得為第三審上訴理由之違法情形，不相適合。此
    部分之上訴違背法律上程式，應予駁回。
據上論結，應依刑事訴訟法第397條、第401條、第395 條前段，
判決如主文。
中    華    民    國   111    年    1     月    5     日
                  刑事第六庭審判長法  官  許  錦  印  
                                  法  官  何  信  慶  
                                  法  官  劉  興  浪  
                                  法  官  高  玉  舜  
                                  法  官  朱  瑞  娟  
本件正本證明與原本無異
                                  書記官
中    華    民    國   111    年    1     月    10    日